臺灣士林地方法院民事判決　　　　　　100年度重訴字第296號
原　　　告　張木源
　　　　　　張木火
前列二人共同
訴訟代理人　張金盛律師
被　　　告　林陳月
　　　　　　林宏昌
　　　　　　林宏盈
前列三人共同
訴訟代理人　蔡進良律師
　　　　　　顏文正律師
上列當事人間回復原狀事件，本院於100 年11月30日言詞辯論終
結，判決如下：
    主  文
原告之訴駁回。
訴訟費用由原告負擔。
    事  實  及  理  由
一、按「訴狀送達後，原告不得將原訴變更或追加他訴。但有下
    列各款情形之一者，不在此限：二、請求之基礎事實同一者
    。七、不甚礙被告之防禦及訴訟之終結者。」民事訴訟法第
    255 條第1 項第2 款、第7 款定有明文。本件原告於起訴後
    之民國100 年10月26日具狀追加民法第259 條規定為請求權
    基礎，請求被告回復原狀（本院卷第111 頁），核其所為訴
    之追加，係基於同一土地買賣契約關係之基礎事實，且不甚
    礙被告之防禦及訴訟之終結，依前開規定，自應准許。
二、原告起訴主張：
    原告為坐落新北市淡水區○○○○段番子厝小段20-1地號土
    地（下稱系爭土地）之共有人之一，應有部分各4 分之1 （
    合計應有部分2 分之1 ），被告林陳月於99年5 月30日與
    原告張木源簽訂買賣契約（下稱系爭買賣契約），購買系爭
    土地原告應有部分2 分之1 ，約定總價金新臺幣（下同）1,
    274 萬4,000 元，被告林陳月並於當日及99年6 月3 日分
    別給付原告張木源、張木火各200 萬元，原告張木源則於簽
    約當日將原告之所有權狀、印鑑證明、身分證影本及印鑑章
    交付訴外人王信華地政士辦理過戶手續及用印，惟並不知悉
    王信華蓋用之文件為何，嗣於99年11月9 日始知悉，系爭土
    地原告張木源應有部分4 分之1 於99年6 月18日設定最高限
    額抵押權650 萬元予被告林陳月，且系爭土地應有部分各
    4 分之1 分別於99年11月2 日及同年月8 日移轉登記予被告
    林宏昌、林宏盈。惟原告張木火並未委任原告張木源出售其
    系爭土地之應有部分，系爭買賣契約及物權契約因不符民法
    第531 條、第534 條但書規定，對於被告張木火不生效力。
    又系爭買賣契約第11條約定「....四、賣方應負責出售分管
    予買方之土地，有通行道路寬至少3 米以上通行道路計算買
    方範圍內，但以本件土地範圍為準。」（下稱系爭分管約款
    ），惟系爭土地之共有人分散世界各地，無法達成分管協議
    ，給付不能，且原告應同時出賣其應有部分，具不可分性，
    故系爭買賣契約依民法第111 條本文規定，應全部無效。而
    被告林陳月前向本院訴請原告返還價金之100 年度重訴字
    第3 號民事事件（下稱系爭前案），亦持上開理由判決被告
    敗訴在案。又系爭分管約款，係供將來作為點交之依據，屬
    系爭買賣契約之必要之點，惟訂約時，該分管及3 米道路地
    均未確定，故系爭買賣契約因必要之點未合致而未成立。且
    系爭分管約款為系爭買賣契約之停止條件，因分管協議完成
    前，被告已完成所有權移轉登記，原告無從訴請分管協議。
    而被告林宏昌、林宏盈僅為被告林陳月依系爭買賣契約指
    定之借名登記名義人，系爭買賣契約既然無效，則該指定登
    記名義人之法律行為，亦屬無效，被告林陳月迄不將被告
    林宏昌及林宏盈之所有權移轉登記塗銷，原告為保全債權，
    自得代位被告林陳月行使回復原狀請求權。另系爭買賣契
    約並無設定最高限額抵押權650 萬元之約定，且如為擔保被
    告林陳月已付之價金400 萬元，該抵押權設定金額應分別
    在原告應有部分各設定200 萬元，非全部在原告張木源應有
    部分設定650 萬元，顯係被告與王信華蓄意詐欺及偽造文書
    。爰依民法第113 條、第259 條、第183 條，請求被告回復
    原狀及返還不當得利，即塗銷所有權移轉登記及抵押權設定
    登記等語。並聲明：(一)被告林宏昌、林宏盈應將系爭土地應
    有部分各4 分之1 於99年11月2 日及99年11月8 日以買賣為
    原因所為之所有權移轉登記予以塗銷。(二)被告林陳月應將
    系爭土地原告張木源應有部分4 分之1 於99年6 月18日設定
    最高限額抵押權650 萬元之登記予以塗銷。(三)訴訟費用由被
    告負擔。
三、被告則以：
    原告張木源簽訂系爭買賣契約時，係以原告張木火之代理人
    身分，代其出賣系爭土地應有部分，並在系爭買賣契約當事
    人欄簽名，且原告張木火嗣後依系爭買賣契約第6 條第1 項
    約定，在所有權移轉登記及抵押權塗銷登記所需文件用印，
    同時將系爭土地所有權狀、印鑑證明及身分證影本交付予王
    信華，並受領被告林陳月以原告張木火為受款人，面額16
    0 萬元之支票，顯見原告張木火確有授與代理權予原告張木
    源，縱未授與代理權，亦有表見代理之效果。如依系爭前案
    判決認為原告內部間為委任關係，則系爭買賣契約因屬債權
    契約，當無民法第531 條規定之適用，且原告張木源簽訂系
    爭買賣契約時，已獲原告張木火之特別授權，亦無違反民法
    第534 條但書之規定。且系爭分管約定，依證人蔡仲謙於系
    爭前案之證述，分管及3 米道路之位置均已確定，即無契約
    必要之點未確定及停止條件未成就可言。又縱認系爭買賣契
    約原告張木火出賣其應有部分為無效，因系爭分管約定尚得
    由原告張木源與其他共有人協議分管，非自始客觀不能，故
    不影響原告張木源出賣其應有部分之效力。退步言之，縱認
    系爭買賣契約無效，惟被告林陳月於簽訂系爭買賣契約時
    ，不知本件原告主張之無效情形，也不可得而知，原告不得
    主張民法第113 條回復原狀，亦無法據此債權行使代位權。
    而原告依民法第183 條請求被告林宏昌及林宏盈返還不當得
    利，因與原告前揭依民法第113 條規定之主張相抵觸，亦無
    理由。另外，系爭土地原告張木源應有部分4 分之1 設定最
    高限額抵押權650 萬元予被告林陳月，固然為擔保系爭買
    賣契約繼續履行，惟與系爭買賣契約分屬2 項契約，故縱認
    系爭買賣契約無效，亦不當然使該抵押權設定契約無效，而
    有民法第113 條之適用等語置辯。並聲明：(一)原告之訴駁回
    。(二)訴訟費用由原告負擔。
四、兩造不爭執事項：
(一)、被告林陳月於99年5 月30日與原告張木源簽訂系爭買賣契
    約，購買原告之系爭土地應有部分各4 分之1 ，總價金1,27
    4 萬4,000 元，被告張木火並未親自到場簽約，系爭買賣契
    約係由張木源代簽，未蓋有張木火之印章。（本院卷第105
    、125 頁）。
(二)、原告張木源於99年5 月30日收受被告林陳月交付之第1 期
    款200 萬元。被告林陳月於99年6 月1 日將40萬元存入淡
    水鎮農會備償專戶代原告張木源清償欠款。被告林陳月於
    99年6 月3 日交付由其配偶林金全簽發以張木火為受款人，
    面額160 萬元之支票1 紙予原告張木源，該支票嗣後存入張
    木火臺灣銀行南崁分行000000000000號帳戶。（本院卷第10
    5 、106 、126 頁）
(三)、99年11月2 日張木源系爭土地之應有部分移轉登記給林宏盈
    ；99年11月8 日張木火系爭土地之應有部分移轉登記給林宏
    昌。
(四)、被告林陳月向本院起訴請求原告返還所收取之價金共400
    萬元及賠償同額之違約金，經本院於100 年5 月27日以100
    年度重訴字第3 號民事判決被告林陳月敗訴在案。（本院
    卷第106 、127 頁）
五、本院得心證之理由：
(一)、系爭買賣契約是否因欠缺必要之點之合致而不成立？是否停
    止條件未成就而不生效力？是否因自始不能而無效？
  1.按「稱買賣者，謂當事人約定一方移轉財產權於他方，他方
    支付價金之契約。當事人就標的物及其價金互相同意時，買
    賣契約即為成立」；「附停止條件之法律行為，於條件成就
    時，發生效力。」；「以不能之給付為契約標的者，其契約
    為無效。但其不能情形可以除去，而當事人訂約時並預期於
    不能之情形除去後為給付者，其契約仍為有效。附停止條件
    或始期之契約，於條件成就或期限屆至前，不能之情形已除
    去者，其契約為有效。」民法第345 條、第99條、第246 條
    分別定有明文。
  2.原告主張系爭買賣契約約定分管協議，為買賣契約成立之附
    帶條件，因條件尚未成就，契約尚未發生效力云云。民法所
    謂條件，係當事人以將來客觀上不確定事實之成就或不成就
    ，決定法律行為效力之發生或消滅之一種附款，故使法律行
    為效力發生或消滅，為附條件法律行為之本質。查，系爭買
    賣第11條特約條款約定「賣方應負責分管予買方之土地有通
    行道路寬至少3 米以上通行道路計算在買方範圍內」，且依
    證人蔡仲謙於系爭前案之證詞，當時買方有指定要買位置，
    有談到又有一條3 米道路通道系爭土地，有要求張木源必須
    與其他共有人開立分管證明，張木源有同意，亦有將分管證
    明、3 米道路約定寫在契約內，雙方在簽訂買賣契約前即有
    講好購買位置等語。是有關分管協議、3 米寬道路均為原告
    依系爭契約應履行之義務，並非以分管協議之成就與否決定
    系爭買賣契約效力之發生或消滅，即非附帶之停止條件。且
    買賣當時雙方對於購買位置特定，是系爭買賣契約雙方對於
    買賣標的、價金意思表示核屬一致，買賣契約必要之點均合
    致。原告以必要之點未合致及停止條件未成就等，買賣契約
    不成立、不發生效力，均屬無據。
  3.又民法第246 條第1 項前段規定以不能之給付為契約標的者
    ，其契約無效。該項所稱之「不能之給付」者，係指自始客
    觀不能而言，亦即依社會通常觀念，債務人應為之給付，不
    能依債務本旨實現之意。如僅係主觀、暫時之不能給付，自
    難謂其契約為無效。分管協議之約定，僅要共有人間同意即
    可，並非完全不可能履行，是原告主張系爭買賣契約自始不
    能而無效，並無可採。
(二)、系爭買賣契約是否違反民法第531 條規定？原告張木源是否
    無權代理張木火與被告林陳月為系爭買賣契約？
  1.按民法第531 條規定「為委任事務之處理，須為法律行為，
    而該法律行為，依法應以文字為之者，其處理權之授與，亦
    應以文字為之。其授與代理權者，代理權之授與亦同。」次
    按「為委任事務之處理，須為法律行為，而該法律行為，依
    法應以文字為之者；或受任人受概括委任得為委任人為一切
    行為，於為不動產之出賣或設定負擔行為時，委任人未依民
    法第531 條或第534 條但書第1 款規定，以文字為代理權之
    授與，或為特別之授權者，該受任人本於委任事務之處理，
    在代理權限內以代理人身分以本人（委任人）名義所為之法
    律行為，固因不備以書面為代理權授與之「代理權要式性」
    （僅代理權授與之行為無效），或為該不動產之出賣或設定
    負擔之特別授權，致成為無權代理（未經合法取得代理權）
    之行為。惟依同法第170 條第1 項規定之反面解釋，無權代
    理人以代理人名義所為之法律行為，經本人承認者，即對本
    人發生效力。且所謂承認為代理權之補授，無須踐行一定之
    方式，由本人以意思表示為之為已足，初不問其為明示或默
    示（依表意人之舉動或其他情事，足以間接推知其效果意思
    者而言）而有不同」，最高法院98年度台上字第1044號判決
    要旨參照。
  2.原告張木源於99年5 月30日簽立買賣契約，表示有權代另一
    原告張木火出售應有部分，當場出示張木火之土地所有權狀
    正本、印鑑章，並以張木火名義簽名於買賣契約上，有仲介
    蔡仲謙、代書王信華於前案證述可按，原告張木源係以張木
    火代理人身份代理張木火簽署系爭買賣契約。按不動產買賣
    行為，為債權行為，不需以書面為之，是兩造於99年5 月30
    日所簽訂之買賣契約，性質上屬於債權契約，不以書面為要
    式，職是代理權授與不需以文字為之。職是原告以買賣契約
    未有書面委任因此無效之主張，並無可採。至於99年11月8
    日張木火移轉登記給被告林宏昌部分，物權移轉登記契約上
    已有張木火之印文，張木火之印鑑證明亦交給代書，且被告
    林陳月交付給160 萬元支票，亦存入張木火之帳戶內，並
    經兌現（本院卷第14頁、115 頁）；又為辦理系爭土地農用
    證明，曾協商張隆興先將系爭土地上雞舍拆除，取得農用證
    明後再負責回復原狀，亦由張木火之子張正德代理張木火於
    切結書上簽名（本院卷第178 頁）。且原告訴訟代理人於99
    年11月14日以受張木源、張木火之委託，催告被告交付尾款
    874 萬4,000 元，於同年月15日請被告交付尾款並辦理點交
    等事宜，有律師函二份可按（本院卷第175 頁、第176 頁）
    。足見張木火確有授權張木源出售系爭土地之意，且原告張
    木火知悉土地應有部分辦理移轉登記後，並未主張無權代理
    ，反而係要求被告林陳月儘速給付尾款，退步言之，縱認
    物權移轉登記行為為無權代理，亦因原告張木火本人之承認
    而發生效力。
(三)、原告是否因被告林陳月解除契約而得請求回復原狀？
  1.系爭買賣契約約定第一次款：200 萬元，於簽訂本契約同時
    由買方支付之。本款項包括已收定金。第二次款：200 萬元
    ，於99年6 月30日由買方支付，但賣方應塗銷淡水鎮農會，
    抵押權人張木源之抵押權登記。第3 次款874 萬4,000 元：
    於所有權移轉登記完畢並點交土地與買方管業同時付清，賣
    方應於產權移轉登記完畢5 日內點交土地與買方管業（本院
    卷第15頁）。是依據系爭買賣契約，於所有權移轉登記完畢
    並點交土地予買方管業時，買方應同時付清尾款，亦即尾款
    與所有權移轉登記及點交有同時履行抗辯之關係，證人蔡仲
    謙亦證稱分管要由張木源自己去完成，沒有約定具體完成時
    間，要在過戶前完成，辦過戶時再交尾款等語。惟查，張木
    火、張木源系爭土地之應有部分於99年11月2 日、8 日已移
    轉登記給被告林宏昌、林宏盈，但被告林陳月迄今仍未支
    付尾款，證人王信華於前案證稱，因為想趕快結案拿到尾款
    所以辦過戶等語。是被告林陳月並未依系爭買賣契約約定
    於移轉登記同時給付尾款，經原告委請律師請求要求給付尾
    款，被告亦不履行。反而要求原告必須完成分管協議並辦理
    點交，是被告明知於99年11月2 日、8 日業已違反契約約定
    之同時履行條款先行完成所有權移轉登記，竟於同年11月16
    日發函給原告要求辦理鑑界及點交，又辦理分管、鑑界雖為
    原告應履行之義務，然依契約約定因第二次付款時，原告已
    將移轉登記所需交付文件書類交給地政士專責辦理，但被告
    林陳月及代書竟違反上開同時履行約款，先辦理移轉登記
    給被告指定之人，再發函強求已非所有權人之原告辦理分管
    協議及點交，否則解除契約要求加倍違約金，被告解除契約
    不符合誠信原則，原告縱未於被告所定期限99年11月18日完
    成鑑界、點交，亦可認為非可歸責於原告之事由，是被告林
    陳月以原告未完成分管、點交解除契約並不合法。
(四)、是系爭買賣契約並非不成立、無效，且被告林陳月解除契
    約亦未生效，是原告依民法第113 條、第183 條、259 條請
    求回復原狀辦理塗銷所有權登記，均屬無據。
(五)、系爭抵押權設定是否無效？
    經查，就系爭土地原告張木源之應有部分，以被告林陳月
    為權利人，原告張木源為義務人兼債務人，設定最高限額抵
    押權650 萬元，擔保債權種類及範圍「擔保債務人對債權人
    現在（包括過去已發生而現在未清償者）及將來在本抵押權
    契約書所定最高限額內所負債務，包括買賣價金」「本件抵
    押權設定係土地買賣價金之擔保」於99年6 月18日登記完畢
    ，有土地謄本及抵押權設定契約書在卷可按。原告主張系爭
    買賣契約並無抵押權設定之約定，是代書王信華在空白文書
    上加蓋原告張木源印鑑章，並要原告張木源在空白文件上簽
    名，原告張木源從未看過「其他擔保範圍約定」「擔保債權
    種類及範圍」等契約文件，係簽署空白文件，故主張抵押權
    設定無效，且買賣契約亦為無效，故請求回復原狀。經查，
    證人蔡仲謙於前案證稱，原告張木源要把張木火權狀拿去設
    定抵押600 萬元，代書認為對買方無保障，要求設定650 萬
    元抵押權，沒有看到張木源有無在設定抵押權文件上簽名蓋
    章。張木源確實有把張木火權狀拿去，後來才拿回來，後來
    600 萬元抵押權有塗銷，設定給被告林陳月之650 萬元尚
    未塗銷，但是有講好交尾款之前會塗銷等語。證人王信華於
    前案證稱，設定系爭抵押權之原因係因為簽立買賣契約時，
    有約定權狀要交給地政士，不能向代書要回權狀，但張木源
    於端午節前後，突然要拿回張木火之權狀，說要設定抵押權
    ，除非雙方同意，代書不能私自將權狀交給買方賣方任何一
    方，我有告訴伊找買方協談，後來，張木源與仲介、被告林
    陳月之配偶到伊事務所，協調張木源拿回權狀一事，就協
    調設定抵押權650 萬元，張木源並簽立600 多萬元之本票，
    設定抵押權契約書，張木源有帶印鑑章，談好寫好內容後，
    在張木源面前蓋印，張木源有簽名等語。是依據前開證人證
    詞可知，系爭抵押權設定係因張木源將土地權狀交給代書後
    要將張木火之權狀取回並辦理抵押權設定，買方為擔保買賣
    履行故協議設定系爭抵押權，並無原告張木源所稱於空白文
    件上簽名之情事。況且抵押權設定之制式文書上，有「擔保
    債權種類及範圍」、「擔保債權確定日期」、「債務清償日
    期」、「利息」、「違約金」、「其他擔保範圍約定等」等
    制式文字，原告張木源簽名於其上，豈會不知悉為抵押權設
    定，是原告主張伊沒有設定之意思表示抵押權設定無效，顯
    屬無據。
六、綜上，原告之請求均為無理由，應予駁回。訴訟費用應由敗
    訴之原告負擔。
七、本件事證已臻明確，其餘兩造主張、陳述暨所提之證據，經
    審酌均與本院前揭判斷不生影響，爰不一一詳予論述，附此
    敘明。
八、據上論結，本件原告之訴為無理由，依民事訴訟法第78條判
    決如主文。
中    華    民    國  100     年    12    月    13    日
                  民事第二庭  法  官  絲鈺雲
以上正本證明與原本無異。
如對本判決上訴，應於判決送達後20日內向本院提出上訴狀，若
委任律師提起上訴者，應一併繳納上訴審裁判費，否則本院得不
命補正逕行駁回上訴。
中    華    民    國   100    年    12    月    15    日
                              書記官  林玫熹